【裁判字號】    95,台上,735
【裁判日期】    950216
【裁判案由】    違反貪污治罪條例
【裁判全文】
最高法院刑事判決              九十五年度台上字第七三五號
    上  訴  人  甲○○
                乙○○
                        號3樓.
上列上訴人等因違反貪污治罪條例案件，不服臺灣高等法院臺南
分院中華民國九十四年十一月四日第二審更審判決（九十四年度
重上更(五)字第三九一號，起訴案號：臺灣臺南地方法院檢察署八
十三年度偵字第七七八七號、第八二五二號、第八二五三號、第
一二○七四號），提起上訴，本院判決如下：
    主  文
上訴駁回。
    理  由
按刑事訴訟法第三百七十七條規定，上訴於第三審法院，非以判
決違背法令為理由不得為之；是提起第三審上訴，應以原判決違
背法令為理由，係屬法定要件。如果上訴理由狀並未依據卷內訴
訟資料具體指摘原判決不適用何種法則或如何適用不當，或所指
摘原判決違法情事，顯與法律規定得為第三審上訴理由之違法情
形不相適合時，均應認其上訴為違背法律上之程式，予以駁回。
本件原判決撤銷第一審判決關於上訴人甲○○、乙○○部分，變
更檢察官起訴法條，並依刑法第五十九條酌減渠等之刑後，改判
分別論處甲○○、乙○○連續依據法令從事公務之人員，對於職
務上之行為，收受賄賂罪刑（各處有期徒刑一年，褫奪公權一年
，緩刑三年）。甲○○上訴意旨略以：（一）甲○○經上訴審諭
知無罪，該判決已詳實說明無罪之理由，原判決以相同卷證資料
，對甲○○被訴圖利部分，仍為無罪之諭知，就收受賄賂部分
，改判甲○○有罪，實難令人折服。（二）原判決既認定臺南縣
政府新營市三十六號公園內「體育館、游泳池暨週邊設施工程」
（下稱系爭工程）屋簷及遮雨棚使用之鋼浪板變更，業經臺南縣
政府及建築師同意，而每次工程估驗及估驗款之計付，均合法正
當，並無浮報溢領工程利益可言。本件純係因趕工，乃依合法程
序變更設計。則甲○○自八十二年二月起即調離現場監工單位，
對建築師董速檢送之預算書所載單價計算不實及圖面有誤者，亦
退請修正；而該工程改用澳洲來實鋼浪板，臺南縣政府仍准包商
按彩虹鋼浪板之合約價請款，係因變更設計手續尚未完成，縣府
未能與包商重新議價，但仍保留部分工程款足供日後減帳時調節
之故，包商並未因之獲得任何利益，足證原判決理由所稱甲○○
日後於職務上須有所回報乃予收受云云，與事實不符。（三）甲
○○原係本件工程現場監督，惟因承包商施工進度落後，趕不及
八十二年四月之區中運，甲○○復因心、肺疾病，自八十一年十
月三十日至同年十一月九日，至臺北榮民總醫院治療，縣長乃改
派乙○○自八十二年二月一日起進駐現場督導並接辦有關工程業
務，甲○○則調離工地，改辦文書作業，關於以來實鋼浪板取代
彩虹鋼浪板施工，係自八十二年三月間開始，甲○○當時已不擔
任現場監工，無從知悉包商是否按照合約施工，而來實鋼浪板與
彩虹鋼浪板之外觀，以肉眼根本無法分辨，業據建築師董速供證
在卷。甲○○對建築師董速檢送之預算書所載單價計算不實及圖
面有誤者，復予退還。若甲○○有收受廠商賄賂之意，何致如此
？則甲○○縱曾收受洋酒及禮金，亦在調離現場監工職務之後，
不能證明其收受賄賂後，就其職務範圍內曾有踐履賄求對象之特
定行為，不能論以收受賄賂罪。（四）甲○○從未負責系爭工程
變更設計及施工之職務，臺南市審計室函轉之富景公司檢舉函係
由乙○○於八十二年三月十八日簽辦，業經蘇金安、乙○○供述
在卷。而證人鄭山郎於法務部調查局臺南縣調查站（下稱臺南縣
調查站）訊問時復證稱：其於八十一年間欲致贈物品予甲○○，
但遭拒收等語，原判決就有利於甲○○之上開證據，未說明不予
採納之理由，有不載理由之違法。（五）依鄭豊榮、劉信弘之供
述，已足證渠等致贈洋酒、禮金予甲○○乃國人過節送禮之習俗
，非為工程行賄。鄭豊榮復證稱：該工程與甲○○無利害關係，
無須巴結行賄等語，其所送之洋酒及禮金，自非賄賂。又甲○○
一再堅稱包商於春節送禮時，其適巧不在，為其妻代收，但事後
已退還鄭豊榮等語，核與鄭豊榮證述情形相符，而八十一年中秋
節之禮品，甲○○則當場拒收。足見甲○○辯稱：無利用職務收
受賄賂等語，應可採信。況且本件工程合約總價高達三億三千三
百萬元，甲○○任公職四十餘年，即將退休，近十三年來，年年
考績甲等，豈會為區區四萬元新臺幣（下同）及洋酒二瓶，毀其
一生名節及冒失去退休金之風險，足證甲○○辯稱未收受賄賂云
云，洵堪採信。況且上訴審判決亦認定無積極證據，足以證明甲
○○有何關於職務行為之期約可言，所為與行賄、收受賄賂之構
成要件有間。原判決未說明不採納上開有利於甲○○證據之理由
，自屬理由不備。（六）八十一年中秋節及八十二年春節禮金係
劉弘信、鄭山郎分別致送，而劉、鄭二人均非系爭工程承包商嘉
南開發公司之人員，已據鄭憲宗供述在卷，而鄭豊榮復供稱：「
鄭山郎、劉弘信是上林營造的人，劉弘信是工地主任，鄭山郎是
工地監工，送禮是我本人的意思，洋酒我沒有去買，我們的一位
監工吳國瑞去嘉南地區順便帶回來的，送的錢是上林公司工地週
轉金，我本來叫他們拿去買東西，結果他們沒有買就（把）錢放
進去」，足證鄭山郎、劉弘信係因中秋及春節，代其任職之上林
公司送禮給甲○○，上林公司並非本件工程承包商，渠二人送禮
予甲○○與沈某承辦本件工程並無任何關聯，渠等所送之禮，自
非賄賂，更與甲○○承辦本件工程職務上之行為無任何關聯。至
於每次送禮雖包括現鈔二萬餘元，但對照時下國民生活富裕開支
奢侈之情狀，尚難認顯不相當，況且較諸本件工程合約總價達三
億三千三百萬元，更難認其間有相當對價關係，益足認承包商係
基於國人年節送禮之傳統習慣而致贈禮品、禮金予甲○○，並非
有不法所求而行賄之意念，況且又查無雙方有任何職務上行為之
期約，其賄求對象之特定行為既不存在，則該等禮金、禮品自非
賄賂。原判決認定甲○○所收之禮品、禮金為賄賂，與經驗法則
有違。乙○○之上訴意旨略稱：（一）乙○○係臺南縣政府工務
局土木課技士，原係承辦一般工程業務，並未經辦系爭工程，嗣
由於該工程進度嚴重落後，趕不及八十二年四月之區中運使用，
乃於八十二年二月一日奉派接任本件工程現場督導趕工，而該工
程各項業務仍由甲○○負責，故該工程詳細業務乙○○俱不知情
。而系爭工程估驗單乃承包商製作，交由建築師事務所派至現場
之監工劉志弘審核無誤後，再送交建築師確認，最後才送往臺南
縣政府核付，系爭工程非乙○○實際承辦，乙○○依此核准包商
之請求估驗領款，無從認係圖利行為。原判決未審酌乙○○僅職
司現場督導趕工，材料均由建築師事務所派在現場之監工劉弘志
負責，並非乙○○職責範圍，自無任何須配合工程承包商之情形
；復未傳訊劉弘志到庭查證明白，自有證據調查未盡及理由不備
之違法。又乙○○僅負責系爭工程督導及行政作業事宜，監工係
由建築師負責，有臺南縣政府九十四年九月九日府工土字第０九
四０一七四一八四號函在卷可按，原判決竟仍認定乙○○係監工
，顯與卷內證據資料之內容不符。（二）八十二年春節係八十二
年一月二十三日，乙○○係八十二年二月一日始奉派擔任前揭工
程之現場督導趕工職務，乙○○於八十二年春節收受承包商禮品
、禮金，何來與職務有關﹖而乙○○僅係職司現場督導趕工，材
料均由建築師事務所派在現場之監工劉弘志審核，則乙○○依法
從事公務，並無任何須配合工程承包商之情形，自無收受賄賂之
動機，原判決認定乙○○日後於職務上須有所回報乃予收賄，顯
與事實不符。又甲○○於原審審理時，已供稱：伊住院期間，現
場督導趕工係由另一名助理負責。原判決未採納上開有利於乙○
○之證據，竟未說明理由，有理由不備之違法。（三）原判決援
引甲○○於原審準備程序之供述，作為認定乙○○於八十二年春
節前即開始負責本件工程督導業務之證據；惟甲○○於原審準備
程序為供述時，並未踐行詰問及具結程序，該證言不具證據能力
。（四）鄭豊榮於審理中證稱：「我是總負責人」、「是送給乙
○○和甲○○，兩個年節，每一次送一瓶洋酒及二萬元現金」、
「因為中國傳統節日的送禮習慣而已，與體育館建築工程無關」
、「我們的建材、領款和乙○○、甲○○無關，那是建築師的事
，我們沒有必要巴結乙○○、甲○○」；另劉弘信、鄭山郎復一
致供稱係因僱傭關係而奉命行事，分別於春節及中秋節送洋酒一
瓶及現金二萬元等語，足見承包商送禮均係在春節及中秋節，且
係基於國人過節送禮傳統習慣之意，非為承包工程之事行賄乙○
○。況且鄭憲宗、許忠誠、劉弘信、鄭山郎、鄭豊榮均供稱送禮
予乙○○、甲○○純為中國傳統年節習俗，援例饋贈慰勞相關人
員，與本件工程估驗領款無關，並無行賄之意。況若係行賄，行
賄人當一次為之，何須分次於年節行之﹖渠等既無行賄之意，乙
○○豈有受賄之事。（五）乙○○事後已將上開洋酒及禮金委由
妻退還，已據鄭豊榮於原審法院九十一年二月二十七日調查時結
證明確，自難認乙○○有何收受賄賂犯行。至於乙○○於偵查中
雖供稱：「收受贈禮，後來想退還包商，但包商不收，後來沒碰
到鄭憲宗，所以沒有退還」，但乙○○於偵查中確曾言及請妻退
還贈禮之事，祇是未被採信，故筆錄上仍為上開記載，原審未傳
喚乙○○之妻到庭作證，復未調取該次訊問錄影帶，以調查上開
偵查筆錄之記載，是否與乙○○之供述相符，即遽認該錄影帶業
已滅失，對上開有利於乙○○之事實，又未說明未予採納之理由
，有證據調查未盡及理由不備之違法。（六）八十二年春節禮金
及同年中秋節禮金係劉弘信、鄭山郎致送，而劉、鄭二人均非系
爭工程承包商嘉南開發公司之人員，已據鄭憲宗供稱：「劉弘信
、鄭山郎不是我們嘉南公司的人，他們是上林營造的人，上林營
造是鄭豊榮擔任負責人，本案會涉及我，是調查站去我那邊搜索
，可能認為上林營造與我有關係企業，至於送禮是何人的意思，
我不清楚」；鄭豊榮復供稱：「鄭山郎、劉弘信是上林營造的人
，劉弘信是工地主任，鄭山郎是工地監工，送禮是我本人的意思
，洋酒我沒有去買，我們的一位監工吳國瑞去嘉南地區順便帶回
來的，送的錢是上林公司工地週轉金，我本來叫他們拿去買東西
，結果他們沒有買就（把）錢放進去」，足證鄭山郎、劉弘信係
因中秋及春節，代其任職之上林公司送禮給乙○○，上林公司並
非本件工程承包商，則鄭、劉二人送禮予乙○○，即非意在行賄
，二者顯無對價關係，渠等所送之禮，自非賄賂。至於每次送禮
雖包括現鈔二萬餘元，但對照時下國民生活富裕之情狀，尚難認
顯不相當，況且較諸本件工程合約總價達三億三千三百萬元，更
難認其間有相當對價關係，益足認承包商係基於國人年節送禮之
傳統習慣而致贈禮品、禮金予乙○○，並非有不法所求而行賄之
意念。況且雙方更無為何項職務上行為之期約，乙○○又祇是系
爭工程的現場督導趕工，對該工程並無主導、決策權利，承包商
何須行賄乙○○？原判決未說明不採納上開有利於乙○○證據之
理由，自屬理由不備各等語。
惟查：原判決依憑甲○○、乙○○分別供認先後二次收受承包商
鄭憲宗致贈之洋酒一瓶、現金二萬元等語、證人鄭山郎、劉弘信
於臺南縣調查站之證述及共同被告鄭憲宗、鄭豊榮、許中誠於偵
審中不利於沈、林二人之供述等證據資料，認定甲○○、乙○○
分別有其事實欄所載之犯行，已於理由內詳敘其調查證據之結果
及取捨證據認定之理由。並就甲○○、乙○○否認犯罪，分別辯
稱：承包商於八十一年中秋及八十二年春節，所致送伊洋酒及現
鈔，伊均已於致送翌日或當面即予退還（甲○○部分）；伊自八
十二年二月一日始接辦系爭工程趕工督導，包商於同年春節及中
秋節，所致送伊財物，係屬年節餽贈，與職務無關，事後伊均已
悉數交由其妻退還（乙○○部分）各等語，及鄭憲宗供稱：致贈
洋酒、現金予甲○○、乙○○，純係循屬下提議於年節對之聊表
慰勞饋贈，與本件工程鋼浪板估驗請領工程款無關，無行賄意；
許中誠、鄭豊榮二人供稱：渠等受僱於鄭憲宗，依公司決議及指
示，循例於年節採購禮物，分贈各該受禮者，純係基於人情事故
之禮貌上餽贈，絕非行賄各等語；認俱非可採，一一予以指駁或
說明。復說明認定：「本件係承包商為了工程順利進行，而致贈
禮物予甲○○、乙○○，渠二人自屬基於不違背職務行為而受賄
」之所憑證據及其理由。乃變更檢察官起訴法條，並依刑法第五
十九條酌減渠等之刑後，改判分別論處甲○○、乙○○連續依據
法令從事公務之人員，對於職務上之行為，收受賄賂罪刑。從形
式上觀察，原判決並無理由不備、理由矛盾、適用法則不當、證
據調查未盡等違背法令之情形。甲○○上訴意旨（二）、（三）
、（五）、（六）、乙○○上訴意旨（二）、（四）、（六）置
原判決理由內詳予說明之事項於不顧，對事實審法院證據證明力
或採證認事自由判斷職權之合法行使，再為單純事實上爭執，俱
非合法之第三審上訴理由。又貪污治罪條例之依據法令從事公務
之人員對於主管或監督之事務直接圖利罪與對於職務上之行為，
收受賄賂罪之構成要件，並非相同；原判決依憑其調查證據之結
果，綜合卷內證據資料，就甲○○對於職務上之行為受收賄賂犯
行，為有罪之判決，並就其另被訴對於主管或監督之事務直接圖
利罪嫌部分，認並無圖利之意圖，而系爭工程承包商復未因之獲
得不法利益，但該部分與上揭判決有罪部分，起訴書認有牽連犯
之裁判上一罪關係，乃於理由內敘明不另為無罪之諭知，核於法
律規定無違。甲○○上訴意旨（一）執此指摘原判決違法，顯屬
誤會。至於富景公司向臺南市審計室檢舉函，經該室轉予臺南縣
政府辦理乙事，縱如甲○○所稱係乙○○、蘇金安承辦，與伊無
關，惟原判決就臺南縣政府相關公務人員未積極處理富景公司檢
舉函，甚或延宕塞責乙事，認僅係公務員處置有無失當之行政責
任範圍，並未據此為有利或不利於上訴人等之認定。則甲○○主
張之上開事實，對其即非必然有利，自無庸於判決理由內一一說
明。再依原判決事實認定及理由說明，甲○○係於八十一年中秋
節前夕、八十二年春節前二、三天，先後二次對於職務上之行為
收受賄賂，而鄭山郎於臺南縣調查站之供述，亦確係如此（見偵
七七八七號卷第六頁）；至於鄭山郎於八十一年春節致贈六千元
禮金及禮盒予甲○○部分，既未載入原判決事實欄，則沈某拒收
八十一年春節禮金、禮盒乙事，與原判決認定之犯罪事實無關。
鄭山郎於臺南縣調查站供稱：「八十一年春節前，鄭憲宗要我一
個人帶三袋禮盒，內裝洋酒及禮品、白色信封裝的現金，其中
送給甲○○的金額為六千元，我一起將三包禮盒在工地交給甲○
○，請渠轉交，但遭拒收」（見同上卷第五頁背面、第六頁），
縱令屬實，亦不足以動搖原判決所確認之甲○○犯罪事實，鄭山
郎上開供述，對甲○○既非必然有利，亦無庸於判決理由內予以
說明。甲○○上訴意旨（四）執此指摘原判決理由不備，顯不足
以辨識原判決已具備違背法令之形式要件。又劉弘信、鄭山郎縱
係上林營造員工，而非系爭工程承包商義明營造股份有限公司（
下稱義明公司）所僱職員，惟系爭工程係由承包商義明公司轉包
予鄭憲宗施工，已據鄭山郎於臺南縣調查站供述在卷（見偵七七
八七號卷第五頁）；劉弘信於臺南縣調查站復供稱：「在八十一
年中秋節前，承包商負責人鄭憲宗召集工地總經理鄭豊榮、嘉南
高爾夫球場經理許中誠、球場主任張博文及我在嘉南高爾夫球場
會議室研討前述工程施工事宜時，與會人員提及為求縣府相關人
員及建築師、監工大家配合，使該工程順利完成起見，依社會慣
例應該致送若干好處，鄭憲宗當場問我應致送予那些人及金額多
少﹖我建議致送甲○○二萬元」、「八十二年農曆春節前，許中
誠打電話至工地問我應致送予那些人及金額，我答以甲○○二萬
元、乙○○二萬元（新接任承辦人），春節前三、四天，許中誠
即將上述金額及三瓶洋酒、一包香菇拿到工地給我轉交給上述人
等」、「八十二年中秋節前二天，許中誠又問我要送那些人，我
答以乙○○，我即將現金二萬元及一瓶洋酒送至乙○○家中，由
乙○○本人收下」（見同上卷第十頁背面、第十一頁），則劉弘
信顯係為系爭工程能順利完工須乙○○、甲○○配合，而交付現
金及洋酒予渠二人，甲○○、乙○○上訴意旨（六）均另執鄭山
郎、劉弘信非系爭工程承包商僱用之員工，渠二人致贈現金及洋
酒予伊，與系爭工程無關云云，指摘原判決違法，自非適法。次
查乙○○於偵查中書具之施工說明書內即載明：「敝人係八十一
年十月調職來工務局土木課，初為襄佐甲○○技士辦理工程督導
工作」（見偵八二五二號卷第五四頁），在原審復供稱：「（問
：你之前任何職﹖）在土木課擔任技士，是在甲○○身體不好時
擔任」、「（問：接到這工程後就知道要變更﹖）是在八十一年
十一月十日，當時課長有要我去參加開會」、「（問：當時甲○
○為何沒有參與﹖）因為他生病」（見原審卷第二宗第一０五頁
）。而甲○○於偵查中亦供稱：「我是在八十一年十二月間起就
不再負責本件工程，改由乙○○接管」（見他六四一號卷第三八
頁背面）。則乙○○於八十二年春節之前，不但襄佐甲○○對系
爭工程之督導，於甲○○身體不適之時，復代為出席該工程相關
會議。原判決事實認定：乙○○於八十二年春節前夕收受二萬元
及洋酒一瓶之時，已明知係不法賄贈，日後於職務上須有所回報
，仍予收受，與上引卷內筆錄及證據資料之內容，並無牴觸。乙
○○上訴意旨（二）另執其八十二年二月一日始奉派擔任系爭工
程趕工督導云云，指摘原判決理由不備，顯與法律規定得為第三
審上訴理由之違法情形，不相適合。至於甲○○於原審準備程序
就乙○○不利之事項為供述時，原審雖未踐行詰問及具結程序，
致該證言難認具證據能力，原判決仍採納甲○○於準備程序之供
述，為不利於乙○○之認定，此部分採證法則之運用，固難認為
適法，惟除去甲○○該部分供述，本件依憑卷內其他證據資料，
對乙○○部分仍應為同一事實認定，此部分採證違法，於判決結
果顯無影響，依刑事訴訟法第三百八十條規定，仍難執為提起第
三審上訴之適法理由。乙○○上訴意旨（三）以此指摘原判決違
背法令，尚非合法。又檢察官於八十三年七月十二日偵訊乙○○
之訊問錄音帶，已經滅失，乃乙○○選任辯護人黃溫信律師在原
審審判期日之主張（見原審卷第一八五頁），原判決乃據此說明
，該次訊問錄音帶縱令滅失，亦不足以影響該次偵訊筆錄證據能
力所憑之理由，並未認定該次訊問錄音帶業已滅失；況且原審審
判長於審判期日，就乙○○被訴事實為訊問前，詢問乙○○及其
選任辯護人：「尚有何證據請求調查﹖」，又均答稱：「無」（
見原審卷第一八六頁）。乙○○上訴意旨（一）、（五）至法律
審之本院始又分別執原審未傳喚劉志弘與林妻到庭作證及未調查
其偵查筆錄之記載，是否與其供述相符，分別指摘原判決理由不
備、證據調查未盡各等語，均非依據卷內資料而為主張。綜上所
論，本件上訴人等之上訴，均屬違背法律上之程式，皆應駁回。
據上論結，應依刑事訴訟法第三百九十五條前段，判決如主文。
中    華    民    國  九十五  年    二    月   十六   日
                      最高法院刑事第十二庭
                          審判長法官  林  永  茂
                                法官  洪  文  章
                                法官  蘇  振  堂
                                法官  蕭  仰  歸
                                法官  何  菁  莪
      本件正本證明與原本無異
                                      書  記  官
中    華    民    國  九十五  年    二    月  二十二  日
                                                      Ｅ


司法院資訊處製作；財團法人民間司法改革基金會備份。
